【裁判字號】    92,台上,5214
【裁判日期】    920919
【裁判案由】    偽造有價證券
【裁判全文】
最高法院刑事判決                              九十二年度台上字第五二一四號
    上  訴  人  甲○○
右上訴人因偽造有價證券案件，不服臺灣高等法院臺中分院中華民國九十年四月十二
日第二審更審判決（八十九年度上更(一)字第四二六號，起訴案號：臺灣臺中地方法院
檢察署八十六年度偵字第八六００號），提起上訴，本院判決如左：
    主  文
原判決撤銷，發回臺灣高等法院臺中分院。
    理  由
本件原判決認定上訴人甲○○意圖為自己不法之所有，於民國八十五年二月二十四日
，至臺中市○○○路二三八號十四樓之四，竊取張大中所有，付款人為臺中市第三信
用合作社進化分社，第二三八一之四帳號空白支票計一百二十七張及存款簿十本，得
手後，竟基於意圖供行使用之概括犯意，先於不詳之時、地，偽造姚林榮（年籍不詳
）之印章一枚後，加蓋印文於原判決附表編號一所示之支票發票人欄，並分別偽填發
票日八十六年一月三十一日，金額為新臺幣（下同）十萬元而完成發票行為，再將上
開偽造之支票，交付予不知情之石建成抵償債務，石建成再轉交予其弟石建隆並借用
廖崑喜之帳戶於八十六年一月三十一日提示該紙支票，然因張大中已掛失止付，且發
票人印章不符而退票。嗣又於不詳時地，偽造不詳發票人之印文於原判決附表編號二
所示之支票發票人欄，偽填發票日為八十六年四月十五日，金額為六萬五千四百元而
完成發票行為，再將該偽造之支票交付予不知情之莊金桃抵償欠款，經莊金桃於八十
六年四月十九日持向臺中縣太平市農會委託提示付款，亦因同上原因而遭退票等情。
因將第一審判決撤銷，改判論處上訴人連續意圖供行使之用而偽造有價證券罪刑（處
有期徒刑三年二月），固非無見。
惟查：（一）審理事實之法院，對於案內與認定事實、適用法律、罪名成立與否或於
公平正義之維護或對被告之利益有重大關係之一切證據，除認為不必要者外，均應詳
為調查，然後基於調查所得之心證以為判斷之基礎；苟與認定事實、適用法律，或於
公平正義之維護或對被告之利益，有重大關係之事項，在客觀上認為應行調查之證據
，又非不易調查或不能調查，而未依法加以調查，率予判決者，即有刑事訴訟法第三
百七十九條第十款規定所稱應於審判期日調查之證據未予調查之違法。原判決事實認
定，如若無誤，則其附表所列之支票二紙均係上訴人所偽造，且其上發票日、金額皆
係上訴人所偽填。但原判決理由內僅臚列陳明祥否認交付該二張支票予上訴人之證述
、法務部調查局分別對上訴人、陳明祥測謊後出具之（八七）陸（三）字第八七一三
○一一六號鑑定通知書及上訴人前後辯解不一等證據資料，說明上訴人辯稱該二紙支
票係陳明祥交付，不足採信。對究竟憑何證據，認定上開支票之發票日、金額等字跡
均係上訴人親填，並未具體說明所憑之證據及理由。自有理由不備之違法。況且卷附
支票影本（見偵查卷第九頁）內發票人書寫部分，其筆跡究與上訴人抑或與陳明祥之
字跡相符，又非不可送請專業機關鑑定釋疑，上訴人於第一審即主張卷附支票影本上
之筆跡與陳明祥於偵查中當庭書寫之字跡相似，而聲請將其及陳明祥在偵查中當庭書
寫之字跡連同卷內支票影本上之筆跡，一併送請專業機關鑑定（見第一審卷第三六頁
背面），原審對於認事用法有重要關係，且與上訴人利益有重大影響之上述證據未予
調查，顯難認已盡證據調查能事。（二）有罪之判決書，對被告有利之證據不採納者
，應說明其理由，為刑事訴訟法第三百十條第二款所明定。故有罪判決書對於被告有
利之證據，如不加採納，必須說明其不予採納之理由，否則即難謂無判決不備理由之
違誤。上訴人指定辯護人於原審即執原判決附表編號一所示支票背面有上訴人之背書
，主張如係上訴人偽造該紙支票豈會背書自曝犯罪形。經核卷附該紙支票影本背面
確有上訴人之背書（見偵查卷第九頁），而證人石建隆復供稱：「這張支票是一位叫
甲○○住台中市○○路○段九八之二一巷十四號拿給我哥哥石建成抵還債務的」（見
同上卷第五頁），若該紙支票確係上訴人竊取後偽造行使，其何以將之交予熟識之債
權人石建成抵債？何以不虞犯行曝光仍在支票背面背書？上開事證，俱屬有利於上訴
人之證據，原判決不予採納，未說明理由，自屬理由不備。（三）第二審審審判長
於開庭審判時，除應命上訴人陳述上訴要旨外，並準用第一審審判程序，訊問被告及
調查證據，倘未踐行上開程序即命辯論終結，予以判決，自屬違背法令。依原判決事
實認定及理由說明，其已就未據起訴且未經第一審判決之上訴人犯罪事實（即上訴人
於不詳時地，偽造不詳發票人之印文於該判決附表編號二所示之支票發票人欄，偽填
發票日為八十六年四月十五日，金額為六萬五千四百元而完成發票行為，再將該偽造
之支票交付予不知情之莊金桃以清償欠款），併予審理。但據原審審判筆錄之記載，
原審審判長就事實之訊問，僅問上訴人：「你意圖為自己不法之所有，於八十五年二
月二十四日，至臺中市○○○路二三八號十四樓之四，竊取張大中所有之臺中市第三
信用合作社進化分社第二三八一｜四帳號空白支票計一百二十七張及存款簿十本，得
手後意圖供行使用，旋於不詳之時間、地點，偽造姚林榮（年籍不詳）之印文於上開
票號JA0000000號支票發票人欄上，並分別偽填發票日為八十六年一月三十一
日，金額為十萬元而完成發票行為，再將上開偽造之支票，交付予不知情之石建成抵
償債務，石建成轉交予其弟石建隆借用廖崑喜之帳戶提示該紙支票，然因張大中已掛
失止付該支票，而被警循線查獲？」，就前開併予審理之犯罪事實，祇提示證人莊金
桃之證言，詢問上訴人有何意見，而未就併予審理之上訴人犯罪事實，一一訊問，復
未告知該部分犯罪事實所犯之法條，俾使上訴人得就此為詳細之陳述及辯論，即率行
宣告辯論終結，其踐行之訴訟程序，難謂於法無違。以上，或係上訴意旨所指摘，或
為本院得依職權調查之事項，應認原判決仍有撤銷發回更審之原因。又原判決認與偽
造有價證券有裁判上或實質上一罪關係之竊盜、偽造印章、印文等部分，基於審判不
可分原則，應一併發回。
據上論結，應依刑事訴訟法第三百九十七條、第四百零一條，判決如主文。
中      華      民      國    九十二    年      九      月     十九     日
                              最高法院刑事第一庭
                                  審判長法官  施  文  仁
                                        法官  林  永  茂
                                        法官  蕭  仰  歸
                                        法官  花  滿  堂
                                        法官  陳  世  淙
      右正本證明與原本無異
                                              書  記  官
中      華      民      國    九十二    年      九      月    二十五    日


司法院資訊處製作；財團法人民間司法改革基金會備份。
